---
title: "Raíces del Manglar"
fig-cap-location: top
---

```{r}
#| eval: true
survey <- tar_read(raices_survey) |> filter(startsWith(as.character(beneficia), "Beneficia"))
```

A partir de los documentos de diseño del proyecto, la población directamente beneficiaria está compuesta por 45 asociadas de la Asociación de Mujeres Concheras Raíces del Manglar. Estas beneficiarias son descritas como parte de las comunidades costeras de San Andrés de Tumaco que habitan cerca de los manglares y dependen directamente de sus recursos naturales para su subsistencia. El perfil del grupo se caracteriza específicamente por ser mujeres concheras, cabezas de familia, víctimas de la violencia y del conflicto armado, incluyendo personas desplazadas. La población incluye personas de diversos grupos étnicos, como afrodescendientes o indígenas, y abarca un amplio rango de edades, desde la infancia hasta la vejez. La elección de este grupo se fundamenta en su compromiso y en el objetivo del proyecto de empoderar a las mujeres, reconociendo su papel clave en la recolección de recursos naturales y las barreras que enfrentan para participar plenamente en los procesos de toma de decisiones y acceder a los beneficios económicos @diseno_raices

TODO: beneficiarios indirectos. El doc menciona lo de 300 

En la práctica, la selección de los beneficiarios en el proyecto de Raíces del Manglar se realizó a través de un proceso estratégico y colaborativo. La organización Raíces del Manglar, compuesta por 45 mujeres, decidió que solo algunas de sus propias socias participarían como beneficiarias directas para dar la oportunidad a otras organizaciones de base del territorio. La razón principal fue compartir el conocimiento sobre el cuidado del ecosistema del manglar y romper con la costumbre de que las capacitaciones siempre provengan de entidades externas, permitiendo que mujeres de la comunidad capacitaran a otras. El proceso consistió en ir a las otras organizaciones, como Fortaleza del Manglar, Las Comadres y Fuerzas del Mar, y reunirse con sus juntas directivas o con la asamblea general para presentarles el proyecto y ofrecerles la oportunidad de participar. La selección de estas organizaciones se basó en criterios como que estuvieran conformadas por mujeres afrodescendientes que tuvieran acceso al manglar. @entrevistas_raices

A continuación se presenta una caracterización de los beneficiarios del proyecto, a partir de los datos recopilados en campo durante la encuesta para la evaluación del proyecto.


## Ubicación geográfica

A continuación se presenta la distribución geográfica, del lugar donde se lograron realizar las encuestas de los beneficiarios del proyecto.

```{r}
#| label: map_all
#| fig-cap: Ubicación de entrevista de los beneficiarios
leaflet::leaflet(height = "700px") |>
  leaflet::addProviderTiles(leaflet::providers$OpenStreetMap, group = "Street View") |>
  leaflet::addProviderTiles(leaflet::providers$Esri.WorldImagery, group = "Satellite") |>
  leaflet::addLayersControl(
    baseGroups = c("Street View", "Satellite"),
    options = leaflet::layersControlOptions(collapsed = FALSE)
  ) |>
  # leaflet::addTiles() |> # Add OpenStreetMap tiles
  leaflet::addAwesomeMarkers(
    lng = survey$longitud,
    lat = survey$latitud,
    icon = leaflet::awesomeIcons(
      icon = "user",
      library = "fa",
      markerColor = "lightblue",
      squareMarker = TRUE,
      iconColor = "black",
      spin = FALSE
    ),
    options = leaflet::markerOptions(opacity = 0.7)
  )
```

TODO: inlets?

## Edad y sexo asignado al nacer

En el marco del proyecto Raíces del Manglar, los beneficiarios presentan una amplia diversidad etaria, con mayor concentración en los rangos de 40 a 60 años, lo que refleja la participación activa de adultos en edad productiva con experiencia comunitaria. Asimismo, se observa una clara mayoría femenina (94,3%), lo que indica que las mujeres son las principales impulsoras y participantes de las iniciativas de conservación y fortalecimiento del manglar. 

TODO: validar por qué hombres y decir algo al respecto

```{r}
#| label: edad
#| fig-cap: Edad
ggplot(survey) +
  aes(x = edad) +
  geom_histogram(bins = 10, fill = "steelblue", color = "white", alpha = 0.7) +
  geom_rug() +
  labs(y = "Frecuencia")
```

```{r}
#| tbl-cap: Cuantiles
quantile(survey$edad, na.rm = TRUE) |>
  t() |>
  knitr::kable()
```


```{r}
#| label: sexo
#| fig-cap: Sexo
ggplot(survey) +
  aes(x = sexo) +
  geom_bar(fill = "steelblue", color = "white", alpha = 0.7) +
  geom_percent() +
  labs(y = "Frecuencia")
```


## Orientación sexual e identidad de género

La mayoría de las personas beneficiarias del proyecto Raíces del Manglar se reconocen como mujeres (94,3%) y un pequeño grupo como hombres (5,7%). En cuanto a la orientación sexual o romántica, un 62,9% manifestó sentir atracción por hombres, mientras que un 34,3% indicó atracción por mujeres, y un 2,9% prefirió no responder. Esto refleja una composición mayoritariamente femenina heterosexual.

```{r}
#| label: orientacion_sexual
#| fig-cap: Orientación sexual
ggplot(survey) +
  aes(x = orientacion_sexual) +
  geom_bar(fill = "steelblue", color = "white", alpha = 0.7) +
  geom_percent() +
  scale_fill_discrete(drop = FALSE) +
  scale_x_discrete(drop = FALSE) +
  labs(y = "Frecuencia")
```


```{r}
#| label: identidad_genero
#| fig-cap: Identidad de género
ggplot(survey) +
  aes(x = identidad_genero) +
  geom_bar(fill = "steelblue", color = "white", alpha = 0.7) +
  geom_percent() +
  scale_fill_discrete(drop = FALSE) +
  scale_x_discrete(drop = FALSE) +
  labs(y = "Frecuencia")
```

## Autoreconocimiento étnico

La caracterización de las beneficiarias del proyecto Raíces del Manglar muestra una pertenencia exclusiva a la población negra, mulata, afrodescendiente o afrocolombiana (100%). No se registraron participantes de otros grupos étnicos como indígenas, raizales, gitanos, palenqueros ni personas que no se reconocieran en ningún grupo étnico, lo que evidencia la homogeneidad cultural y étnica de la comunidad vinculada al proyecto.

```{r}
#| label: etnia
#| fig-cap: Autoreconocimiento étnico
ggplot(survey) +
  aes(y = etnia |> forcats::fct_infreq() |> forcats::fct_rev()) +
  geom_bar(fill = "steelblue", color = "white", alpha = 0.7) +
  geom_percent_h() +
  scale_fill_discrete(drop = FALSE) +
  scale_y_discrete(
    drop = FALSE,
    guide = guide_axis(check.overlap = TRUE, n.dodge = 1),
    labels = \(x) stringr::str_wrap(x, 20)
  ) +
  labs(x = "Frecuencia", y = NULL) # title = attr(survey$etnia, "label")
```

## Educación

En el proyecto Raíces del Manglar, la mayoría de las personas beneficiarias saben leer y escribir (94,3%), mientras que un pequeño grupo (5,7%) no cuenta con esta habilidad. En cuanto al nivel educativo, la mayor proporción alcanzó la educación media (37,1%), seguida por la básica primaria (25,7%) y la formación técnica con título (14,3%). También se identifican personas con estudios universitarios sin culminar (8,6%) y con formación tecnológica o universitaria completa (5,7% cada uno). En contraste, una minoría reporta no tener ningún nivel educativo (5,7%) o solo haber cursado la básica secundaria (2,9%).

```{r}
#| label: alfabetismo
#| fig-cap: Sabe leer y escribir
ggplot(survey) +
  aes(x = alfabetismo) +
  geom_bar(fill = "steelblue", color = "white", alpha = 0.7) +
  geom_percent() +
  scale_fill_discrete(drop = FALSE) +
  scale_x_discrete(
    drop = FALSE,
    guide = guide_axis(check.overlap = TRUE, n.dodge = 1)
  ) +
  labs(y = "Frecuencia")
```


```{r}
#| label: educacion
#| fig-cap: Nivel educativo más alto alcanzado
ggplot(survey) +
  aes(y = educacion) +
  geom_bar(fill = "steelblue", color = "white", alpha = 0.7) +
  geom_percent_h() +
  scale_fill_discrete(drop = FALSE) +
  scale_y_discrete(
    drop = FALSE,
    guide = guide_axis(check.overlap = TRUE, n.dodge = 1)
  ) +
  labs(x = "Frecuencia", y = NULL)
```

## Situaciones de discapacidad

La gran mayoría de las personas beneficiarias del proyecto Raíces del Manglar no presenta situaciones de discapacidad (94,3%), mientras que solo un 5,7% reporta alguna limitación. En estos casos, la discapacidad se relaciona con dificultades para moverse, caminar o subir y bajar escaleras, siendo esta la única limitación mencionada. Esto refleja que la población vinculada al proyecto se caracteriza por tener, en general, plena capacidad física y funcional, lo que facilita su participación activa en las actividades comunitarias y productivas que promueve la iniciativa.


```{r}
#| label: discapacidad_any
ggplot(survey) +
  aes(x = discapacidad_any) +
  geom_bar(fill = "steelblue", color = "white", alpha = 0.7) +
  geom_percent() +
  scale_fill_discrete(drop = FALSE) +
  scale_x_discrete(drop = FALSE) +
  labs(y = "Frecuencia")
```

```{r}
#| label: discapacidad_cnt
ggplot(survey) +
  aes(x = discapacidad_cnt) +
  geom_bar(fill = "steelblue", color = "white", alpha = 0.7) +
  geom_percent() +
  scale_fill_discrete(drop = FALSE) +
  scale_x_discrete(drop = FALSE) +
  labs(y = "Frecuencia")
```

```{r}
#| label: discapacidad_which
dicapacidad_vars <- c(
  "oir",
  "hablar",
  "ver",
  "moverse",
  "manos",
  "cognitiva",
  "autocuidado",
  "interaccion"
)
dicapacidad_dummy_vars <- paste0(dicapacidad_vars, "_dummy")
labelsvars <- purrr::map_chr(dicapacidad_vars, \(x) attr(survey[[x]], "label"))
rename_map <- setNames(dicapacidad_dummy_vars, labelsvars)
survey |>
  select(any_of(dicapacidad_dummy_vars)) |>
  rename(!!!rename_map) |>
  mutate(tot = 1) |>
  summarise(across(everything(), sum)) |>
  pivot_longer(-tot) |>
  mutate(perc = value / tot) |>
  ggplot(aes(y = name, x = value)) +
  geom_col(fill = "steelblue", color = "white", alpha = 0.7) +
  geom_text(
    aes(
      label = scales::percent(perc, 0.1)
    ),
    hjust = "inward",
    fontface = "bold"
  ) +
  scale_fill_discrete(drop = FALSE) +
  scale_y_discrete(
    drop = FALSE,
    guide = guide_axis(check.overlap = TRUE, n.dodge = 1),
    labels = \(x) stringr::str_wrap(x, 20)
  ) +
  labs(x = "Frecuencia", y = "Tipo de discapacidad")
```


## Afectaciones por el conflicto armado

La gran mayoría de las personas beneficiarias del proyecto Raíces del Manglar (91,4%) ha vivido alguna afectación derivada del conflicto armado, siendo el desplazamiento forzado la principal forma de victimización (88,6%). Además, un 22,9% reportó abandono forzado de tierras, un 20% mencionó otras afectaciones y un 8,6% señaló haber sufrido despojo de tierras. Estos resultados reflejan la alta vulnerabilidad de la población frente al conflicto y resaltan la pertinencia de iniciativas como este proyecto, que buscan fortalecer sus medios de vida y resiliencia comunitaria.

```{r}
#| label: afectacion_conflicto_any
#| fig-cap: Afectación por el conflicto armado (alguna)
survey$afectacion_conflicto |>
  checkbox_to_dummies() |>
  dummies_to_any() |>
  tibble(x = _) |>
  ggplot(aes(x = x)) +
  geom_bar(fill = "steelblue", color = "white", alpha = 0.7) +
  geom_percent() +
  scale_fill_discrete(drop = FALSE) +
  scale_x_discrete(drop = FALSE) +
  labs(y = "Frecuencia", x = "Ha vivido alguna afectación por el conflicto armado")
```

```{r}
#| label: afectacion_conflicto_which
#| fig-cap: Tipo de afectación por el conflicto armado
survey$afectacion_conflicto |>
  checkbox_to_dummies() |>
  mutate(tot = 1) |>
  summarise(across(everything(), sum)) |>
  pivot_longer(-tot) |>
  mutate(perc = value / tot) |>
  ggplot(aes(y = name |> forcats::fct_reorder(value), x = value)) +
  geom_col(fill = "steelblue", color = "white", alpha = 0.7) +
  geom_text(
    aes(
      label = scales::percent(perc, 0.1)
    ),
    hjust = "inward",
    fontface = "bold"
  ) +
  scale_fill_discrete(drop = FALSE) +
  scale_y_discrete(drop = FALSE) +
  labs(x = "Frecuencia", y = "Tipo de afectación por el conflicto armado")
```

## Seguridad social

En relación con la afiliación al sistema de protección social, se observa que la totalidad de las personas beneficiarias del proyecto Raíces del Manglar está vinculada a una EPS. Sin embargo, la cobertura en pensiones es muy limitada, ya que solo el 8,6 % realiza cotizaciones, mientras que la gran mayoría (91,4 %) no lo hace, lo que refleja una alta vulnerabilidad frente a la seguridad en la vejez. Adicionalmente, ninguna de las personas encuestadas está afiliada a una Administradora de Riesgos Laborales (ARL), lo que pone de manifiesto la desprotección en materia de seguridad y salud en el trabajo, especialmente considerando que muchas de sus actividades productivas implican riesgos físicos y ambientales.

```{r}
#| label: salud
#| fig-cap: Salud
ggplot(survey) +
  aes(x = afiliado_salud) +
  geom_bar(fill = "steelblue", color = "white", alpha = 0.7) +
  geom_percent() +
  labs(y = "Frecuencia")
```

```{r}
#| label: pension
#| fig-cap: Pensión
ggplot(survey) +
  aes(x = cotiza_pension) +
  geom_bar(fill = "steelblue", color = "white", alpha = 0.7) +
  geom_percent() +
  labs(y = "Frecuencia")
```

```{r}
#| label: riesgos
#| fig-cap: Riesgos
ggplot(survey) +
  aes(x = afiliado_riesgos_laborales) +
  geom_bar(fill = "steelblue", color = "white", alpha = 0.7) +
  geom_percent() +
  labs(y = "Frecuencia")
```


## Ocupación

En el proyecto Raíces del Manglar, la mayoría de las personas beneficiarias se encuentran activamente vinculadas al mercado laboral (88,6%), mientras que un 8,6% se reporta en condición de desempleo y un 2,9% no participa en actividades económicas. Entre las ocupaciones más comunes destaca el concheo, seguido por gastronomía y alimentos (9,7%) y procesamiento de pescado (6,5%), lo que refleja la estrecha relación de la comunidad con el ecosistema marino y las actividades derivadas de este. En menor proporción, se encuentran empleos en comercio, oficios domésticos, servicios comunitarios y labores auxiliares. Además, más de la mitad de las personas (54,3%) complementan sus ingresos con otros trabajos o negocios, mientras que un 34,3% depende exclusivamente de su actividad principal y un 11,4% no reporta tener actividad económica estable. Estos datos resaltan la importancia de la diversificación de ingresos en los hogares, aunque con un claro predominio de actividades ligadas al aprovechamiento del manglar.

TODO: revisar clasificación


```{r}
#| label: mcdo_laboral
#| fig-cap: Participación en el mercado laboral
ggplot(survey) +
  aes(x = mcdo_laboral) +
  geom_bar(fill = "steelblue", color = "white", alpha = 0.7) +
  geom_percent() +
  labs(y = "Frecuencia")
```

```{r}
#| label: ocupacion
#| fig-cap: Ocupación
survey |>
  filter(!is.na(ocupacion)) |>
  ggplot(aes(y = ocupacion |> forcats::fct_infreq() |> forcats::fct_rev())) +
  geom_bar(fill = "steelblue", color = "white", alpha = 0.7, na.rm = TRUE) +
  geom_percent_h() +
  labs(y = "Ocupación", x = "Frecuencia")
```

```{r}
#| label: otros_trabajos
#| fig-cap: Participación en el mercado laboral
ggplot(survey) +
  aes(x = otros_trabajos) +
  geom_bar(fill = "steelblue", color = "white", alpha = 0.7) +
  geom_percent() +
  labs(y = "Frecuencia")
```

## Apoyos gubernamentales y no gubernamentales

Se observa que el 40% de los beneficiarios recibe apoyos o subsidios de entidades gubernamentales, principalmente a través del programa Colombia Mayor (22,9%), seguido de Familias en Acción y otras ayudas, mientras que un 2,9% accede a la renta ciudadana o ingreso solidario. No obstante, la mayoría (60%) no recibe ningún tipo de subsidio estatal. En cuanto a entidades no gubernamentales, apenas un 5,7% reporta haber recibido algún apoyo, lo que sugiere una baja articulación de ayudas externas en estas comunidades.


```{r}
#| label: ayudas_gobierno_any
#| fig-cap: Recibió durante los últimos 12 meses alguna ayuda o subsidio de entidades gubernamentales
survey$ayudas_gobierno |>
  checkbox_to_dummies() |>
  dummies_to_any() |>
  tibble(x = _) |>
  ggplot(aes(x = x)) +
  geom_bar(fill = "steelblue", color = "white", alpha = 0.7) +
  geom_percent() +
  scale_fill_discrete(drop = FALSE) +
  scale_x_discrete(drop = FALSE) +
  labs(y = "Frecuencia", x = "Recibe ayudas o subsidios de entidades gubernamentales")
```

```{r}
#| label: ayudas_gobierno_which
#| fig-cap: Programas de los cuales recibió ayudas o subsidios
survey$ayudas_gobierno |>
  checkbox_to_dummies() |>
  mutate(tot = 1) |>
  summarise(across(everything(), sum)) |>
  pivot_longer(-tot) |>
  mutate(perc = value / tot) |>
  ggplot(aes(y = name |> forcats::fct_reorder(value), x = value)) +
  geom_col(fill = "steelblue", color = "white", alpha = 0.7) +
  geom_text(
    aes(
      label = scales::percent(perc, 0.1)
    ),
    hjust = "inward",
    fontface = "bold"
  ) +
  scale_fill_discrete(drop = FALSE) +
  scale_y_discrete(drop = FALSE) +
  labs(x = "Frecuencia", y = "Programas de los cuales recibió ayudas o subsidios")
```


```{r}
#| label: ayudas_no_gubernamentales
#| fig-cap: Recibió durante los últimos 12 meses alguna ayuda o subsidio de entidades no gubernamentales
ggplot(survey) +
  aes(x = ayudas_no_gubernamentales) +
  geom_bar(fill = "steelblue", color = "white", alpha = 0.7) +
  geom_percent() +
  labs(y = "Frecuencia")
```


## Participación comunitaria

La participación comunitaria de las personas beneficiarias del proyecto Raíces del Manglar es muy activa. Casi la totalidad (94,3%) pertenece a alguna organización, con una alta representación en organizaciones de conservación del medio ambiente (54,3%) y en asociaciones campesinas o agropecuarias (37,1%). Esto, no sorprende, y refleja la aproximación para la selección de los beneficiarios a través de organizaciones como la misma Raíces del Manglar y otras mencionadas anteriormente. También destacan las vinculaciones a organizaciones étnicas afrocolombianas (25,7%) y a organizaciones comunitarias como los consejos comunitarios (22,9%), aunque en menor medida se reporta participación en grupos religiosos (11,4%) o en veedurías ciudadanas (2,9%). Además, el 94,3% de los participantes tuvo contacto con alguna organización en el último año, lo que evidencia una interacción activa con estos espacios. En términos de liderazgo, el 77,1% reportó desempeñar algún rol directivo, especialmente en organizaciones ambientales (45,7%), campesinas (25,7%) y étnicas (17,1%), lo que resalta la fuerte presencia de liderazgo comunitario y la relevancia de las organizaciones ambientales en la dinámica social del territorio.


```{r}
#| label: pertenencia_organizaciones_any
#| fig-cap: Pertenece a alguna organización
survey$pertenencia_organizaciones |>
  checkbox_to_dummies() |>
  dummies_to_any() |>
  tibble(x = _) |>
  ggplot(aes(x = x)) +
  geom_bar(fill = "steelblue", color = "white", alpha = 0.7) +
  geom_percent() +
  scale_fill_discrete(drop = FALSE) +
  scale_x_discrete(drop = FALSE) +
  labs(y = "Frecuencia", x = "Pertenece a alguna organización")
```

```{r}
#| label: pertenencia_organizaciones_which
#| fig-cap: Organizaciones a las que pertenece
survey$pertenencia_organizaciones |>
  checkbox_to_dummies() |>
  mutate(tot = 1) |>
  summarise(across(everything(), sum)) |>
  pivot_longer(-tot) |>
  mutate(perc = value / tot) |>
  filter(value > 0) |>
  ggplot(aes(y = name |> forcats::fct_reorder(value), x = value)) +
  geom_col(fill = "steelblue", color = "white", alpha = 0.7) +
  geom_text(
    aes(
      label = scales::percent(perc, 0.1)
    ),
    hjust = "inward",
    fontface = "bold"
  ) +
  scale_fill_discrete(drop = FALSE) +
  scale_y_discrete(
    drop = FALSE,
    guide = guide_axis(check.overlap = TRUE, n.dodge = 1),
    labels = \(x) x |>
      stringr::str_trunc(50) |>
      stringr::str_wrap(25)
  ) +
  # scale_x_continuous(expand = expansion(0, 1))+
  labs(x = "Frecuencia", y = "Organizaciones a las que pertenece")
```




```{r}
#| label: contacto_organizaciones_any
#| fig-cap: En el último año, tuvo contacto con alguna organización
survey$contacto_organizaciones |>
  checkbox_to_dummies() |>
  dummies_to_any() |>
  tibble(x = _) |>
  ggplot(aes(x = x)) +
  geom_bar(fill = "steelblue", color = "white", alpha = 0.7) +
  geom_percent() +
  scale_fill_discrete(drop = FALSE) +
  scale_x_discrete(drop = FALSE) +
  labs(y = "Frecuencia", x = "En el último año, tuvo contacto con alguna organización")
```

```{r}
#| label: contacto_organizaciones_which
#| fig-cap: Organizaciones con las que tuvo contacto el último año
survey$contacto_organizaciones |>
  checkbox_to_dummies() |>
  mutate(tot = 1) |>
  summarise(across(everything(), sum)) |>
  pivot_longer(-tot) |>
  mutate(perc = value / tot) |>
  filter(value > 0) |>
  ggplot(aes(y = name |> forcats::fct_reorder(value), x = value)) +
  geom_col(fill = "steelblue", color = "white", alpha = 0.7) +
  geom_text(
    aes(
      label = scales::percent(perc, 0.1)
    ),
    hjust = "inward",
    fontface = "bold"
  ) +
  scale_fill_discrete(drop = FALSE) +
  scale_y_discrete(
    drop = FALSE,
    guide = guide_axis(check.overlap = TRUE, n.dodge = 1),
    labels = \(x) x |>
      stringr::str_trunc(50) |>
      stringr::str_wrap(25)
  ) +
  labs(x = "Frecuencia", y = "Organizaciones a las que pertenece")
```



```{r}
#| label: liderazgo_organizaciones_any
#| fig-cap: Lidera organizaciones
survey$liderazgo_organizaciones |>
  checkbox_to_dummies() |>
  dummies_to_any() |>
  tibble(x = _) |>
  ggplot(aes(x = x)) +
  geom_bar(fill = "steelblue", color = "white", alpha = 0.7) +
  geom_percent() +
  scale_fill_discrete(drop = FALSE) +
  scale_x_discrete(drop = FALSE) +
  labs(y = "Frecuencia", x = "Lidera organizaciones")
```

```{r}
#| label: liderazgo_organizaciones_which
#| fig-cap: Organizaciones que lidera
survey$liderazgo_organizaciones |>
  checkbox_to_dummies() |>
  mutate(tot = 1) |>
  summarise(across(everything(), sum)) |>
  pivot_longer(-tot) |>
  mutate(perc = value / tot) |>
  filter(value > 0) |>
  ggplot(aes(y = name |> forcats::fct_reorder(value), x = value)) +
  geom_col(fill = "steelblue", color = "white", alpha = 0.7) +
  geom_text(
    aes(
      label = scales::percent(perc, 0.1)
    ),
    hjust = "inward",
    fontface = "bold"
  ) +
  scale_fill_discrete(drop = FALSE) +
  scale_y_discrete(
    drop = FALSE,
    guide = guide_axis(check.overlap = TRUE, n.dodge = 1),
    labels = \(x) x |>
      stringr::str_trunc(50) |>
      stringr::str_wrap(25)
  ) +
  labs(x = "Frecuencia", y = "Organizaciones que lidera")
```

## Síntesis de la caracterización

En síntesis, la caracterización de los beneficiarios del proyecto Raíces del Manglar muestra que se trata de una población mayoritariamente femenina, con edades que oscilan entre los 20 y 70 años, y con una concentración importante en personas de mediana edad. La totalidad de los participantes se reconoce como afrodescendiente, reflejando la identidad étnica propia de las comunidades donde se desarrolla el proyecto. En términos de educación, la gran mayoría sabe leer y escribir, con niveles de formación que predominan en la secundaria media y la básica primaria, aunque también se reportan algunos casos con estudios técnicos y universitarios. La presencia de personas con discapacidad es baja (5,7%), y los tipos de limitaciones reportados se asocian principalmente a movilidad.

La población ha estado fuertemente impactada por el conflicto armado: más del 90% de los beneficiarios ha vivido alguna afectación, en especial desplazamiento forzado, abandono de tierras y otras formas de despojo. Pese a ello, todos los participantes están afiliados al sistema de salud, aunque la mayoría no cuenta con cotizaciones en pensiones ni con afiliación a riesgos laborales, lo que evidencia una situación de alta vulnerabilidad en términos de seguridad social e informalidad laboral. La participación en el mercado laboral es muy alta (88,6%), con predominio de actividades tradicionales como la recolección de moluscos (conchar), complementadas con oficios en gastronomía, procesamiento de pescado y comercio, además de la diversificación hacia otros pequeños negocios o trabajos.

En cuanto a apoyos externos, el 40% recibe ayudas o subsidios gubernamentales, principalmente a través de programas como Colombia Mayor y Familias en Acción, mientras que el apoyo de entidades no gubernamentales es mínimo. Finalmente, la dimensión comunitaria es uno de los rasgos más destacados: casi todas las personas pertenecen a organizaciones sociales, especialmente ambientales, campesinas y étnicas, y más de tres cuartas partes ejercen algún tipo de liderazgo. Esto refleja no solo el arraigo cultural y territorial, sino también una sólida base organizativa que constituye un activo fundamental para el éxito del proyecto.
